臺灣高等法院民事判決　　　　　　　　　100年度重再字第2號
再 審 原告　黃俊德
　　　　　　裕澤特殊工業股份有限公司
上 列一 人
法定代理人　張英富　　住同上
共　　　同
訴訟代理人　程才芳律師
再 審 被告　潘有德　　住新北市○○區○○路202巷34號5樓
　　　　　　潘郭澄子　住同上
　　　　　　潘儒鋒　　住台北市○○區○○路1段249號
　　　　　　潘靜萱　　住同上
兼上列二人
法定代理人　戴純純　　住同上
共　　　同
訴訟代理人　林孜俞律師
上列當事人間請求侵權行為損害賠償事件，再審原告對於中華民
國99年8月31日本院99年度重上字第275號確定判決，提起再審之
訴，本院判決如下：
    主  文
再審之訴駁回。
再審訴訟費用由再審原告連帶負擔。
   事實及理由
一、再審意旨略以：(一)再審原告裕澤特殊工業股份有限公司（下
    稱裕澤公司）以從事鑄造為業，再審原告黃俊德擔任廠長亦
    係負責鑄造事業，電源線路問題非渠等專業，再審被告之被
    繼承人潘忠義身為甲級專業電匠，未以其專業判斷告知應全
    面關閉廠區電源開關，僅以手戴棉布手套觸及裸線方式確認
    電線帶電情形，自非其專業電匠所應為，原確定判決忽略兩
    造就電氣設備維修之專業性不同及專業之人應負較高注意責
    任，逕以再審原告就廠區有支配權，即認渠等應負較潘忠義
    多四倍之過失責任，顯未具體斟酌雙方原因力之強弱與過失
    輕重，自有適用民法第217條規定不當之適用法規錯誤。(二)
    潘忠義經營之茂榮電機公司僅係承攬維護再審原告裕澤公司
    鑄造廠區內之電器及電路，其非受雇於再審原告從事工作之
    勞工，與勞工安全衛生設施規則（下稱設施規則）、勞工安
    全衛生法規範雇主與受雇勞工間權義關係不符，自無勞工安
    全衛生法及設施規則之適用，原確定判決爰引設施規則第25
    4條第1項，認再審原告對潘忠義死亡應負過失之責，顯有適
    用勞工安全衛生規則第254條第1項及勞工安全衛生法第2條
    法規錯誤之情形。(三)本件依再審被告黃俊德於刑事偵查中所
    陳述之潘忠義進行維修當時情況、再審被告於99年5月31 日
    所提民事上訴理由暨答辯狀中之主張及再審被告訴訟代理人
    於本院前程序99年7月9日準備程序中之證述，可知潘忠義觸
    電死亡之鑄模澆鑄區，當時因天車故障全面停擺，並無任何
    員工於該區工作或於廠區內進行其餘無關工作，自無開啟吊
    車電源之可能。且依證人葉培永（潘忠義當日所帶之點工人
    員）於臺灣士林地方法院檢察署（下稱士林地檢署）96年偵
    字第3593號偵查中證述，可知潘忠義施工前僅手戴手套觸摸
    已斷裂之舊電線，並未實際確認電源已關閉，另台北市政府
    勞工局勞動檢查處調查結果（下稱勞檢處調查結果），亦無
    法排除作業前未確認線路斷電，原確定判決僅以證人葉培永
    證述及調查結果，即認定本件事故係潘忠義施工中有人誤觸
    開關致其觸電云云，自違反經驗法則，而有適用民事訴訟法
    第222條第1項法規錯誤之情形。(四)又依勞檢處調查結果第4
    、5頁關於「災害發生經過」之記載，足見潘忠義施工中多
    次行走於上方鋼樑及三條裸線間而未觸電，可能因施工初期
    未大量出汗，亦未與水接觸，施工後期因大量出汗沾附微細
    鐵粉並接觸礦泉水後，致使本身具導電性，誤觸仍帶電之集
    電弓而觸電死亡，非有人誤啟開關所致，原確定判決逕以勞
    檢處調查結果為據，未踐行調查證據程序而後定其取捨，自
    有不適用最高法院79年台上字第540號判例意旨所揭示證據
    法則之適用法規錯誤之情形。(五)原確定判決未依最高法院47
    年台上字第1221號及51年台上字第223號判例揭示審酌慰撫
    金之方式斟酌：再審原告黃俊德之過失程度及再審被告等之
    財產狀況及渠等因本件事故領取之商業保險金數額，亦未考
    量再審原告裕澤公司之營收狀況不佳，即認定渠等應給付再
    審被告每人各150萬元慰撫金，亦有適用法規錯誤之情形。
    因此，再審原告依民事訴訟法第496條第1項第1款提起再審
    之訴等語。並聲明求為判決：(一)原確定判決廢棄。(二)上開廢
    棄部分，再審被告之訴及該部分假執行之聲請均駁回。
二、按再審之訴，顯無再審理由者，得不經言詞辯論，以判決駁
    回之，民事訴訟法第502條第2項定有明文。又民事訴訟法第
    496條第1項第1 款所謂適用法規顯有錯誤者，係指確定判決
    就其取捨證據所確定之事實，適用法規顯然不合於法律規定
    ，或與司法院現尚有效及大法官會議之解釋，或最高法院尚
    有效之判例顯然違反者而言；不包括認定事實不當、漏未斟
    酌證據及認定事實錯誤之情形在內（最高法院57年台上字第
    1091號、60年台再字第170號、63年台上字第880號、80年台
    上字第1326號判例意旨參照）。再所謂經驗法則，係指由社
    會生活累積的經驗歸納所得之法則而言；凡日常生活所得之
    通常經驗及基於專門知識所得之特別經驗均屬之。第二審法
    院確定之事實，不得違背經驗法則。若由多項證據之證明力
    推理之結果，可能發生某項事實者，苟經第二審法院依自由
    心證判斷，而與情理無違，除有反證外，不得指為與經驗法
    則有違。另關於損害賠償慰撫金之酌定，過失相抵之認定以
    及就其他不確定之概念適用於具體事件時，除認其所為判斷
    ，顯然有違公平正義之原則外，亦應認屬於事實審法院職權
    之行使（最高法院79年度第1次民事庭會議決議意旨參照）
    。經查：
（一）原確定判決係斟酌全案辯論意旨，自潘忠義進行維修當時
      情況（含潘忠義有伸手測試觸摸已斷裂之舊電線、維修費
      時久暫、維修工作進行之情形及完成等各方面，參酌調查
      所得之證據認定再審原告裕澤公司之受僱人黃俊德就本件
      事故之發生有過失，且其過失行為與潘忠義之死亡間具有
      相當因果關係，再審原告應負連帶負損害賠償責任，並就
      兩造所爭事實之認定、與應證事實之關聯及取捨之依據如
      何，詳述認定前揭事實所得心證之理由（原確定判決第
      6-9頁），核與情理無違，且無悖於民事訴訟法第222條第
      1項規定、經驗法則及最高法院79年台上字第540號判例意
      旨所揭示證據法則。至再審原告主張潘忠義觸電死亡之鑄
      模澆鑄區當時無員工於該區工作或於廠區內進行其餘無關
      工作，無開啟吊車電源之可能，其施工中多次行走於上方
      鋼樑及三條裸線間而未觸電，可能係因施工初期未大量出
      汗及與水接觸，施工後期因大量出汗沾附微細鐵粉並接觸
      礦泉水後，致使本身具導電性，誤觸仍帶電之集電弓而觸
      電死亡，非有人誤啟開關所致，證人葉培永證述之內容、
      勞檢處調查結果，亦無法排除潘忠義作業前未確認線路斷
      電之事實，原確定判決僅以證人葉培永證述之內容及勞檢
      處調查結果，即認定本件事故係潘忠義施工中有人誤觸開
      關致其觸電，未踐行調查證據程序而有不適用上開判例所
      揭證據法則之適用法規錯誤之情形云云，無非為指摘原確
      定判決取捨證據、認定事實之職權行使不當，核與前揭民
      事訴訟法第496條第1項第1款「適用法規顯有錯誤」之規
      定，尚屬有間，再審原告執之提起再審之訴，自無理由。
（二）次查，原確定判決就過失相抵部分，業經斟酌雙方過失之
      輕重與原因力之強弱以為認定（原確定判決事實及理由欄
      第五項、第六項3之記載參照），無悖於公平正義原則。
      。另關於損害賠償慰撫金之酌定，則依調查所得兩造及受
      害人之稅務電子閘門財產所得調件明細表、綜合所得稅各
      類所得資料清單、存款（交易）明細、裕澤公司損益表、
      資產負債表、營業人銷售額與稅額申報書、土地登記謄本
      等資料（原審卷第23-64、132-135、154-161、173、178-
      180、183-191、22 2-233），另審酌被害人潘忠義因本件
      事故死亡，而再審被告分別為受害人之父母、子女、配偶
      ，暨兩造之職業及財產狀況等情狀以為認定，核與最高法
      院47年台上字第1221號及51年台上字第223號判例意旨無
      違，亦無違反公平正義情事。是再審原告就原確定判決對
      損害賠償慰撫金之酌定、過失相抵之認定所為職權之行使
      予以指摘，核與適用法規顯有錯誤之再審事由亦有未合。
（三）再者，原確定判決事實及理由欄第五項（確定判決第6頁
      ）已揭明本件係依民法第184條第1項前段、第188條第1項
      前段、第192條第1項、第2項及第194條等侵權行為法律關
      係，認定再審原告未於潘忠義施工過程中，將電路開關上
      鎖或標示禁止送電、停電作業中設置人員監視，致潘忠義
      遭電擊死亡而應負過失之責。至於原確定判決事實及理由
      欄第六（一）２項部分，僅係就再審原告抗辯潘忠義應依
      勞工安全衛生設施規則第254條第1項規定負過失責任乙節
      ，說明潘忠義（茂榮公司負責人）應否依勞工安全衛生法
      第16條規定負雇用人責任，與其個人應否負注意義務之認
      定分屬二事，不可混談。惟並無以設施規則第254條第1項
      規定為據，認定再審原告應負過失責任之事，故再審原告
      指摘原確定判決執設施規則第254條第1項規定，認定其有
      過失行為，而有適用法規錯誤之情事云云，亦無足採。
（四）綜上所述，本件再審原告依民事訴訟法第496條第1項第1
      款規定，提起再審之訴，顯無再審理由，爰依上開規定，
      不經言詞辯論予以判決駁回。
三、據上論結，本件再審之訴為無理由，依民事訴訟法第502條
    第2項、第85條第2項，判決如主文。
中    華    民    國   100    年    2     月    18    日
                    民事第十庭
                        審判長法  官  張宗權
                              法  官  鄭純惠
                              法  官  周玫芳
正本係照原本作成。
如不服本判決，應於收受送達後20日內向本院提出上訴書狀，其
未表明上訴理由者，應於提出上訴後20日內向本院補提理由書狀
（均須按他造當事人之人數附繕本）上訴時應提出委任律師或具
有律師資格之人之委任狀；委任有律師資格者，另應附具律師資
格證書及釋明委任人與受任人有民事訴訟法第466條之1第1項但
書或第2項（詳附註）所定關係之釋明文書影本。如委任律師提
起上訴者，應一併繳納上訴審裁判費。
中    華    民    國   100    年    2     月    22    日
                              書記官  陳嘉文
附註：
民事訴訟法第466條之1（第1項、第2項）：
對於第二審判決上訴，上訴人應委任律師為訴訟代理人。但上訴
人或其他法定代理人具有律師資格者，不在此限。
上訴人之配偶、三親等內之血親、二親等內之姻親，或上訴人為
法人、中央或地方機關時，其所屬專任人員具有律師資格並經法
院認為適當者，亦得為第三審訴訟代理人。